【裁判字號】    98,易,1550
【裁判日期】    991110
【裁判案由】    恐嚇取財等
【裁判全文】
臺灣臺南地方法院刑事判決              98年度易字第1550號
公  訴  人  臺灣臺南地方法院檢察署檢察官
被      告  陳俊明
上列被告因恐嚇取財等案件，經檢察官提起公訴（98年度偵字第
10642號、第13100號、第13661號、第14147號、第15168號），
本院判決如下：
    主  文
陳俊明無罪。
    理  由
一、公訴意旨略以：被告陳俊明明知提供帳戶予不特定人使用，
    可能幫助他人掩飾或隱匿犯罪行為或所得財物，猶基於幫助
    他人恐嚇取財之不確定故意，出借其所開立之臺南網寮郵局
    帳號00000000000000之帳戶予程伊篡作為恐嚇取財之工具。
    嗣程伊篡與郭信助、楊興華等人於附表所示之時間及地點
    ，竊取吳英俊、鈞格企業有限公司、林榮等人如附表所示
    自用小貨車得手後，即以電話聯絡吳英俊、薛任圃、林榮
    等人，恫稱車輛在其手上，如欲贖回須匯款至陳俊明前開帳
    戶內，使吳英俊等因而心生畏懼，遂依指示分別將如附表所
    示之款項匯至陳俊明帳戶內，得手後再由程伊篡或郭信助前
    往自動櫃員機提領恐嚇取財之款項並朋分牟利。因認被告涉
    有刑法第30條、第346條第1項之幫助恐嚇取財罪嫌。
二、按犯罪事實應依證據認定之，無證據不得認定犯罪事實。不
    能證明被告犯罪者，應諭知無罪之判決。刑事訴訟法第154
    條第2項、第301條第1項分別定有明文。次按認定不利於被
    告之事實，須依積極證據，茍積極證據不足為不利於被告事
    實之認定時，即應為有利於被告之認定，更不必有何有利之
    證據。而認定犯罪事實所憑之證據，雖不以直接證據為限，
    間接證據亦包括在內，然無論直接或間接證據，其為訴訟上
    之證明，須於通常一般之人均不致有所懷疑，而得確信其為
    真實之程度者，始得據之為有罪之認定，倘其證明尚未達到
    此一程度，而有合理之懷疑存在，致使無從為有罪之確信時
    ，即應為無罪之判決（最高法院30年上字第816號、76年臺
    上字第4986號判例意旨參照）。再按檢察官就被告犯罪事實
    ，應負舉證責任，並指出證明之方法，刑事訴訟法第161 條
    第1項定有明文。故檢察官對於起訴之犯罪事實，應負提出
    證據及說服之實質舉證責任。倘其所提出之證據，不足為被
    告有罪之積極證明，或其指出證明之方法，無從說服法院以
    形成被告有罪之心證，基於無罪推定之原則，自應為被告無
    罪判決之諭知，最高法院92年臺上字第128號判例意旨參照
    。再按，刑事被告並無自證己罪之義務，其在訴訟上所為之
    辯解，只須達於對起訴事證提出合理質疑之程度為已足，檢
    察官如對被告所舉反證仍有爭執，即應依刑事訴訟法第一百
    六十一條規定積極舉證釋疑。被告等既堅決否認犯罪，檢察
    官所舉證據復不足以使法院產生有罪之心證，原判決因認被
    告等犯罪不能證明，於法尚無不合，最高法院97年度台上字
    第3099號判決意旨參照。依上開最高法院判例及判決意旨可
    知，基於被告無自證己罪之義務，被告對於檢察官所起訴之
    事證所為之辯解，只須使法院達於合理懷疑之程度即可，檢
    察官如有爭執，即須依刑事訴訟法第161條積極舉證，惟檢
    察官所舉證據如不足以使法院對被告產生有罪確信之心證，
    基於無罪推定之原則，法院即應為被告無罪判決之諭知。
三、本件公訴意旨認被告涉有前開幫助恐嚇取財犯行，主要係以
    被告陳俊明坦承提供上揭臺南網寮郵局帳戶供同案被告程伊
    篡使用之供述；同案被告程依篡、證人吳英俊、薛任圃、林
    榮等人亦均陳稱該帳戶係用以收受吳英俊等人遭恐嚇後所
    匯贓款；此外另有附表所示帳戶交易明細、同案被告程伊篡
    等人提領畫面影像翻拍照片、跟監蒐證照片、通訊監察譯文
    等作為所憑之依據。
四、訊據被告固坦承有交付伊所開設臺南網寮郵局帳戶供程伊篡
    使用之事實，對於該帳戶用以收受吳英俊等所匯入贓款乙節
    復未爭執；惟被告堅詞否認有幫助同案被告程伊篡恐嚇取財
    之犯意，辯稱程伊篡是以其母親要寄錢給他為由，2次借用
    帳戶，渠且陪同程伊篡前往自動櫃員機提領等語。經查：
  (一)被告所有之系爭臺南網寮郵局帳戶，於98年5月7日、7月2日
    、7月4日，先後三度供吳英俊、薛任圃（以其父薛文吉名義
    為之）、林榮匯款後，再由同案被告程伊篡與被告共同臨
    櫃領取贓款之情，已據前揭證人吳英俊、薛任圃、林榮於
    警詢中（臺南縣警察局麻豆分局刑案偵查卷宗第一卷246-25
    0 頁，第二卷368-374頁，第2卷375-377頁），及同案被告
    程伊篡於警詢（上揭麻豆分局案卷第一卷，22-26頁）、本
    院審理時陳述甚明，並有被告臺南網寮郵局帳戶之查詢帳戶
    最近往來資料可稽（上揭麻豆恩局案卷第二卷，603頁）。
    被告前開供述中所稱交付同案被告程伊篡使用次數雖有出入
    ，惟該帳戶確為程伊篡用以收受匯款之情，則屬無誤，是被
    告此部分供述，可以採為真實。
  (二)被告否認有幫助同案被告程伊篡恐嚇取財之犯意，辯稱程伊
    篡係以母親或友人要匯錢給他為由，借用其帳戶，且每次均
    由伊陪同程伊篡至銀行臨櫃領款，並非將存摺、印章等交付
    程伊篡等語。查證人程伊篡於本院審理時，於具結後就其使
    用被告帳戶收受贓款之情形，乃證稱：「因為（我）沒有帳
    戶可以用，所以跟被告借，說我朋友要匯錢給我。帳戶是被
    告的，所以叫被告跟我去郵局，然後領完錢，帳戶（應指存
    摺）再還給被告，錢給我。」、「第一次是在永康市○○路
    那邊，我打電話跟他（指被告）約在那裡。見面之後我先跟
    他聊天，然後跟他說，要跟他借帳戶，我朋友要寄錢給我，
    寄進他的帳戶之後，讓他領出來給我。」、「（問：你有無
    跟被告陳俊明提到誰會匯錢進來？）我就跟他說我朋友而已
    。」、「（你有無叫被告陳俊明把帳戶賣一賣？）沒有。不
    敢跟他講這種事，講的話他就知道是壞事情了。」等語（本
    院卷第29頁、第31頁、第32頁、第33頁），與被告前開供詞
    互核大致相符。證人即同案被告程伊篡另證稱「被告陳俊明
    是存摺，因為他沒有提款卡，我跟他說朋友匯了錢，領了之
    後，馬上還給他，他比較不會亂想我會去做壞事。」、「（
    既然有帳戶可以用，為什麼還要用被告陳俊明的？）因為一
    個（帳戶）凍結之後，就用另外一個。是我的戶頭突然被凍
    結，之後就用他的。」等語（本院卷第35、36頁），對照起
    訴書附表所列同案被告程伊篡、郭信助等人曾用以收受贓款
    之帳戶，其中王武智於臺南和順郵局之帳戶係用於98年4、5
    月間，最後一次使用日期是5月6日；陳嶧聖華南銀行仁德分
    行帳戶係用於98年6月下旬，最後一次使用日期為6月30日；
    其後則係自同年7月4日起，開始使用蕭建緒之臺南網寮郵局
    帳戶，有前揭帳戶存款往來明細表、查詢帳戶最近交易資料
    、客戶歷史交易清單等在卷足憑（前揭麻豆分局卷宗第2卷
    ，第592、595、597頁），而被告之帳戶則係於98年5月7日
    、7月2日與4日，為程伊篡用於收受贓款，恰與其變換使用
    帳戶之期間可以相合，此亦有上引查詢帳戶最近交易資料可
    佐（前揭麻豆分局卷宗第2卷，第603頁），是證人程伊篡所
    稱因原使用中之帳戶被凍結，遂臨時向被告借用等語，應非
    無稽。
  (三)至於被告先後三度將帳戶借予程伊篡使用，每次匯入之款項
    ，對照被告及程伊篡當時所得，且非小額，然被告就實際匯
    款至伊帳戶之人及其目的為何，乃均未曾過問，足見被告對
    於該匯入款項之來源是否合法正當，係抱持毫不在乎之態度
    。惟按刑法上幫助之行為，須有幫助他人犯罪之意思，如無
    此種故意，基於其他原因，以助成他人犯罪之結果，尚難以
    幫助論。最高法院20年上字第1022號著有判例可資參照。本
    件被告將自己之金融機構帳戶借予同案被告程伊篡使用，縱
    係基於朋友之誼而為，對於匯入其帳戶之款項來源，亦應有
    所關心警覺，乃未加聞問而任由程伊篡用以收受恐嚇取財之
    贓款，被告就其應妥善保管金融帳戶之義務而言，已屬有虧
    ；然而，附表所示之贓款匯入被告帳戶後，程伊篡均係於被
    告陪同之下前往金融機構，再由被告本人臨櫃領取該筆款項
    後交付，此為被告與證人程伊篡所一致陳述，是被告亦非概
    括性地將帳戶交予程伊篡全權使用。此外，被告始終堅詞否
    認知悉程伊篡使用其帳戶之目的，核與證人程伊篡於本院審
    理時所証相符，檢察官則並未提出其他積極證據，以說明被
    告係於明知程伊篡將使用伊帳戶收受贓款之情況下，仍將帳
    戶出借，本院綜合審酌前揭諸點，認被告之幫助故意仍屬不
    能證明。
五、綜上所查，本件並無任何積極證據足資證明被告具有幫助程
    伊篡恐嚇取財之不確定故意，尚難僅憑被告將系爭帳戶借予
    程伊篡使用，遽認被告成立幫助恐嚇取財罪。此外檢察官則
    未提出其他積極證據，以證明被告有何幫助恐嚇取財之犯行
    ，揆諸前述說明，是被告被訴上開罪名不能證明，依法應為
    無罪判決之諭知。
據上論斷，應依刑事訴訟法第301條第1項，判決如主文。
本案經檢察官吳書嫺到庭執行職務。
中    華    民    國    99    年    11    月    10    日
                  刑事第二庭  審判長  法  官  蘇義洲
                                      法  官  黃翰義
                                      法  官  吳坤芳
附表：
┌──┬───┬─────┬─────┬────┬────────┐
│編號│被害人│被竊車輛  │遭恐嚇時間│匯款金額│匯款帳號        │
├──┼───┼─────┼─────┼────┼────────┤
│ 1  │吳英俊│5S-5981號 │98年4月29 │12,000元│陳俊明          │
│    │      │自用小貨車│日中午12時│        │臺南網寮郵局    │
│    │      │          │許        │        │0000000-0000000 │
│    │      │          │          │        │號帳戶          │
├──┼───┼─────┼─────┼────┼────────┤
│ 2  │薛任圃│7753-TL號 │98年7月2日│40,000元│陳俊明          │
│    │（所有│（原1176- │上午10時許│        │臺南網寮郵局    │
│    │人為鈞│NV號）自用│          │        │0000000-0000000 │
│    │格企業│小貨車    │          │        │號帳戶          │
│    │有限公│          │          │        │                │
│    │司、負│          │          │        │                │
│    │責人為│          │          │        │                │
│    │王淑意│          │          │        │                │
│    │）    │          │          │        │                │
├──┼───┼─────┼─────┼────┼────────┤
│ 3  │林榮│8717-JF號 │98年7月3日│35,000元│陳俊明          │
│    │      │自用小貨車│下午6時許 │        │臺南網寮郵局    │
│    │      │          │          │        │0000000-0000000 │
│    │      │          │          │        │號帳戶          │
└──┴───┴─────┴─────┴────┴────────┘
以上正本證明與原本無異
如不服本判決應於收受本判後10日內向本院提出上訴書狀，並應
敘述具體理由。其未敘述上訴理由者，應於上訴期間屆滿後20日
內向本院補提理由書狀（均須按他造當事人之人數附繕本）「切
勿逕送上級法院」。
                                書記官  程伊妝
中    華    民    國    99    年    11    月    10    日

司法院資訊處製作；財團法人民間司法改革基金會備份。
